【裁判字號】    97,簡上,51
【裁判日期】    980318
【裁判案由】    返還土地
【裁判全文】
臺灣屏東地方法院民事判決              97年度簡上字第51號
上  訴  人  屏東縣東港鎮公所
法定代理人  甲○○
訴訟代理人  丁○○
訴訟代理人  葉銘進律師
被  上訴人  丙○○
            乙○○
            戊○○
上三人共同
訴訟代理人  蘇吉雄律師
            陳雅娟律師
上列當事人間不當得利事件，上訴人對於民國97年5 月23日本院
潮州簡易庭97年度潮簡字第116 號第一審判決提起上訴，於民國
98年3 月4 日辯論終結，本院判決如下：
    主      文
原判決關於第二項「完成徵收程序之日止」之訴部分及該部分假
執行之宣告，暨訴訟費用之裁判均廢棄。
上開廢棄部分，上訴人應自民國九十七年二月一日起至坐落屏東
縣東港鎮○○段九九五地號土地重劃分配結果確定之日止，按月
分別給付被上訴人乙○○、戊○○各新臺幣壹仟貳佰零捌元、被
上訴人丙○○新臺幣陸佰零肆元。
其餘上訴駁回。
第一、二審訴訟費用由上訴人負擔五分之四，餘由被上訴人負擔
。
    事實及理由
一、被上訴人起訴主張：
（一）坐落屏東縣東港鎮○○段995 地號面積453.09平方公尺土
    地（重測前為新街段155 之25地號，下稱系爭土地）為被上
    訴人與已故林日炳（現已登記為所有權人中華民國，財政部
    國有財產局為管理者）共有，被上訴人戊○○、乙○○及丙○○之應有部分各為6 分之2 、6 分之2 及6 分之1 。上訴
    人於民國（下同）77年間辦理都市計畫第一期公設地12-15
    號計畫道路用地徵收時，因地政機關作業疏失，將系爭土地
    誤植為同段155 之11地號（重測後為新帝段1019地號土地）
    ，致系爭土地未經屏東縣政府辦理徵收卻已遭上訴人開闢為
    12 公 尺道路，而同段155 之11地號土地卻經屏東縣政府辦
    理徵收並發放補償費完畢。嗣於86年間因被告發現徵收地號
    錯誤，屏東縣東港地政事務所於86年2 月13日以八六屏港地
    二字第一一○一號函通知被告：「有關東港地政事務所都市
    計劃12 -15號道路工程用地座落新街段155 之11、155 之25
    號等2 筆土地，因繪製地籍圖時誤植致徵收錯誤，…」等語
    。上訴人嗣於86年3 月15日召開說明會，並作成「東港鎮都
    市計劃12-15 號道路工程用地座落新街段155 之25號，因地
    政單位地籍誤植為同段155 之11地號（八公尺計劃道路用地
    ）須辦理撤銷徵收及補辦徵收說明會議記錄」，該次會議係
    討論原徵收之新街段155 之11地號土地應辦理撤銷徵收或於
    業主同意時亦可直接按公告現值加成辦理價購，並作成2 項
    結論，其中第2 點即為「俟補助經費確定後再辦理撤銷徵收
    及補辦徵收或價購事宜。」，復依屏東縣政府93年4 月2 日
    屏府地徵字第0930063203號函所檢附之研商「七十七年東港
    鎮公所辦理都市計劃十二－十五號道路工程」用地錯誤徵收
    林日炳等4 人所有土地座落新帝段1019地號（原新街段155-
    11地號）土地案事宜會議紀錄，結論第2 點載明：「至於工
    程用地範圍內土地新帝段995 地號（原新街段155-25地號）
    ，另由東港鎮公所與土地所有權人協商辦理價購或補辦徵收
    事宜。」，然上訴人迄今均未辦理價購或補辦徵收事宜，上
    訴人占用系爭土地開闢為12公尺道路已長達10餘年。
（二）被上訴人所有之系爭土地因地政機關之作業疏失，致未經
    辦理徵收即遭上訴人開闢為12公尺道路，故系爭道路供公眾
    通行之狀態乃由上訴人所造成，被上訴人並未同意系爭土地
    供公眾通行。又系爭土地雖已開始辦理市地重劃，惟重劃之
    進度依上訴人所提出之重劃計畫書、重劃會章程及重劃會第
    一次會員大會會議紀錄所示，目前僅至重劃會階段，後續仍
    有諸多程序需進行，且重劃分配結果尚未完成，於重劃分配
    結果公告期滿確定前，各參與重劃之土地所有權人均尚未取
    得重劃後之土地所有權，系爭土地仍為被上訴人所有，上訴
    人未經被上訴人同意將系爭土地開闢供道路使用，自屬無權
    占有，仍應給付原告相當於租金之不當得利。
（三）按無法律上之原因而受利益，致他人受有損害者，應返還
    其  利益，民法第179 條前段定有明文。次按無權占有他人
    土地可能獲得相當於租金之利益為社會通常之觀念（最高法
    院61 年 台上字第1695號判例意旨參照）。再按城市地方之
    房屋租金及建築房屋之基地租金，依土地法第97條第1 項所
    謂年息百分之10為限，乃指租金之最高限額而言，有無必須
    照申報價額年息百分之10計算之，尚須勘酌基地之位置、工
    商繁榮程度、使用人利用基地之經濟會值、所受利益，彼等
    關係及社會感情等情事，以為決定（最高法院68年台上字第
    371 號判例意旨參照）。經查，上訴人確係未經徵收程序即
    逕行將系爭土地開闢為12公尺道路，已如前述，顯屬欠缺正
    常權源，而獲有相當於法定租金之損害。系爭土地於89年、
    93 年 及96年之申報地價分別為每平方公尺新台幣（下同）
    1,20 0元。且系爭土地東邊為東興國中，生活機能完善，依
    上開規定應按申報地價年息百分之10計算相當於法定租金之
    損害。依此方式計算被告自92年1 月31日起至97年1 月31日
    止占用系爭土地相當於法定租金之不當利益，上訴人應給付
    被上訴人戊○○90,6 17 元（453.09平方公尺×2/6 ×1200
    ×10% ×5= 90617），給付被上訴人鄭世昌90,617元（453.
    09平方公尺×2/ 6×1200×10% ×5=90617） ，給付被上訴
    人丙○○45,308元（453.09平方公尺×1/6 ×1200×10% ×
    5=45 308），並應自97年2 月1 日起至系爭土地完成徵收程
    序之日止按月分別給付被上訴人戊○○1,510 元，給付被上
    訴人乙○○1,510 元（453.09平方公尺×2/6 ×120 0 ×10
    % ×1/12 =1510），給付被上訴人丙○○755 元（453.09平
    方公尺×1/6 ×1200×10% ×1/12=755）。爰依不當得利之
    法律關係提起本件訴訟。於原審聲明：(一)上訴人應給付被上
    訴人戊○○90,617元，給付乙○○90,617元，給付丙○○45
    ,308 元 ，及自起訴狀繕本送達之翌日起即97年2 月13日起
    至清償日止，按年息百分之5 計算之利息；(二)上訴人應自97
    年2 月1 日起至系爭土地完成徵收程序之日止，按月分別給
    付被上訴人戊○○1,510 元，給付乙○○1,510 元，給付丙○○75 5元；(三)願供擔保，請准宣告假執行。上訴人不服原
    審判決提起上訴，被上訴人於本院聲明：1.上訴駁回、2.第
    一、二審訴訟費用由上訴人負擔。
二、上訴人抗辯：
  (一)被上訴人自始同意將系爭土地供上訴人開闢成道路供公眾使
    用，應認兩造間就系爭土地已有使用借貸之合意，上訴人非
    無權占有系爭土地，且重劃會函可證明系爭土地，現供大眾
    通行使用，非上訴人占為私用，故被上訴人自無從向上訴人
    請求返還不當得利。被上訴人另向高雄高等行政法院起訴，
    請求上訴人及屏東縣政府就系爭土地辦理徵收，上訴人於起
    訴狀內自承「…系爭既已遭行政機關任意侵占十幾年之久，
    屬現供公眾通行之既成道路，雖尚未經徵收，然已具公用地
    役關係…」，依最高法院88年度台上字第3479號判決意旨，
    本件應無不當得利之問題。
  (二)系爭土地使用分區○○○道路用地，現亦為計畫道路，無法
    為建築用地，使用之經濟價值甚低，原審以系爭土地申報價
    額年息8 ﹪計算每年之不當得利數額，是屬過高。土地法第
    105 條係規定「於租用基地建築房屋」之情形方准用同法第
    97條之規定，與系爭土地僅供作道路使用是有不同，本案能
    否適用此規定，是有疑義。
  (三)原審判決主文第二項認上訴人應按月給付不當得利予被上訴
    人至系爭土地完成徵收程序之日止，然本件被上訴人請求不
    當得利之基礎為上訴人無權占有系爭土地之事實，與系爭土
    地是否完成徵收無關，且系爭土地是否會被徵收，已屬不確
    定會發生之事實（因系爭土地已加入重劃會，亦經編定為計
    劃道路，應不可能再為徵收），若上訴人於系爭土地完成徵
    收程序之前即停止占有，不生不當得利之問題，則上訴人應
    給付至停止占有之日止，而非系爭土地完成徵收之日止，原
    審判決就此點之認定亦有違誤。    綜上理由，上訴人提起
    上訴，並為上訴聲明：(一)原判決廢棄、(二)上廢棄部分，被上
    訴人在第一審之訴及假執行之聲請均駁回、(三)第一審、第二
    審訴訟費用由被上訴人負擔。
三、兩造不爭執之事實：
  (一)系爭土地為被上訴人與財政部國有財產局所共有，被上訴人
    戊○○、乙○○、丙○○之應有部分分別為6 分之2 、6 分
    之2 及6 分之1 。
  (二)系爭土地之土地使用分區○○道路用地」。
  (三)上訴人於77年間辦理都市計畫第一期公設地12-15 計畫道路
    用地徵收時，因地政機關作業錯誤，將系爭土地誤植為重測
    前新街段155-11地號（重測後新帝段1091地號）土地，致系
    爭土地未能辦理徵收。
  (四)系爭土地已加入屏東縣東港鎮東新自辦市地重劃區，經屏東
    縣政府核定後成立重劃會，並通過重劃會章程。
  (五)系爭土地全部面積453.09平方公尺，現經上訴人開闢為12米
    道路，供公眾通行之用。
四、兩造爭執之事項：
  (一)上訴人占有系爭土地是否為無權占有？
  (二)被上訴人於重劃會重劃未完成前就系爭土地因上訴人錯誤開
    闢為道路，被上訴人是否仍可本於所有權人之地位行使權利
    ？
  (三)如被上訴人得請求上訴人給付相當於租金之不當得利，其租
    金如何計算，方屬適當？及得請求至何時為止？
五、本院之判斷：
（一）系爭土地為被上訴人與財政部國有財產局所共有，土地使
    用分區○○道路用地」，被上訴人戊○○、乙○○、丙○○
    之應有部分分別為6 分之2 、6 分之2 及6 分之1 ，上訴人
    於77年間辦理都市計畫第一期公設地12-15 計畫道路用地徵
    收時，因地政機關作業錯誤，將系爭土地誤植為重測前新街
    段155-11地號（重測後新帝段1091地號）土地，致系爭土地
    未能辦理徵收。又系爭土地全部面積453.09平方公尺，現經
    上訴人開闢為12米道路，供公眾通行之用，業據被上訴人提
    出土地登記謄本、地籍圖謄本、屏東縣東港地政事務所函、
    屏東縣東港鎮公所函、會議紀錄、屏東縣政府函、照片及地
    價謄本等為證，且經本院會同兩造及地政機關勘驗屬實，亦
    有屏東縣東港地政事務所土地複丈成果圖附卷可稽。又因系
    爭土地已加入屏東縣東港鎮東新自辦市地重劃區，經屏東縣
    政府核定後成立重劃會，並通過重劃會章程，亦有屏東縣東
    港鎮東新自辦市地重劃區重劃會98年1 月7 日東新重字第09
    80042 號函附卷可憑。以上事實，並為兩造所不爭執，堪信
    為真實。
（二）本件之爭點，為兩造經協議簡化之上開兩造爭執之事項，
    茲分別審酌如下：
 1、上訴人占有系爭土地是否為無權占有？(1)經查系爭土地因77
    年間地政機關作業錯誤，誤植為同段155-11地號土地 (重測
    後為新帝段1019地號土地)， 造成系爭土地並未經屏東縣政
    府辦理徵收而遭受上訴人開闢為12公尺道路，嗣於86年間因
    上訴人發現徵收地號錯誤，屏東縣東港地政事務所於86年2
    月13日以八六屏港地二字第1011號函通知上訴人表示：「有
    關東港鎮地政事務所都市計劃12-15 號道路工程用地座落新
    街段155-11、155-25號等2 筆土地，因繪製地籍圖時誤植致
    徵收錯誤，…. 」等語 (見原審第10頁)。 次據上訴人86年
    3 月15日（86）東鎮建字第002574號函稱：「本鎮都市計劃
    12-15 號道路工程用地座落新街段155-25號，因地政單位地
    籍誤植為仝段155-11( 八公尺計劃道路用地)須 辦理撤銷征
    收及補辦征收說明會議紀錄」所載 (見原審第11－12頁）等
    情，足見系爭土地乃因上訴人之錯誤，而遭開闢為道路使用
    ，被上訴人並未同意將系爭土地交由上訴人作為道路使用。
    上訴人擅將系爭土地開開闢為道路，顯已侵及被上訴人對系
    爭土地之所有權，而為無權占有。(2)次按系爭土地雖經編訂
    為計劃道路，但在未經政府完成徵收給付補償費前，所有權
    人尚未喪失所有權。故系爭土地既未經徵收，仍為私人保留
    ，則土地所有權人仍保有其所有權能，對於無權占有其土地
    者，仍得行使民法第七百六十七條之物上請求權（參見最高
    法院97年度台上字第159 號判決意旨）。(3)至於上訴人所引
    用最高法院88年台上3479號判決認為因系爭土地供公眾通行
    年代久遠，應認有公用地役關係存在，主張被上訴人之所有
    權之行使應受限制云云；惟查公用地役關係之對象，係不特
    定之公眾，且也不以有供役地與需役地之存在為必要，其本
    質為一公法關係，與私法上地役權之性質不同，而民事訴訟
    則係當事人得向法院訴求以判決保護其私權之權利。本件系
    爭土地既係77年間辦理都市計畫第1 期公設地12─15號計畫
    道路用地徵收時，因地政機關作業錯誤誤植地號而開闢，設
    置之時間並非已經年代久遠不可考，上訴人所引之上開最高
    法判決之原因事實與本件發生之原因事實並不相同，自無從
    援引適用。
 2、被上訴人於重劃會重劃未完成前就系爭土地因上訴人錯誤開
    闢為道路，被上訴人是否仍可本於所有權人之地位行使權利
    ？經查：系爭土地目前雖有列入重劃，並經屏東縣政府96年
    7 月9 日屏府地劃字第0960138459號函核定在案；然依上訴
    人所提出之屏東縣東港鎮東新自辦市地重劃區重劃計畫書第
    5 頁第13項記載：「預定重劃工作進度表自民國95年8 月起
    至99年12月止」，可知系爭土地目前重劃尚未完成。又依平
    均地權條例第62條規定：「市地重劃後，重行分配與原土地
    所有權人之土地，自分配結果確定之日起，視為其原有之土
    地。但對於行政上或判決上之處分，其效力與原有土地性質
    上不可分者，不適用之。」。據此規定，土地所有權人於市
    地重劃後，重行分配與原土地所有權人之土地，既係自分配
    結果確定之日起，始視為其原有之土地，則於重劃分配結果
    尚未完成前系爭土地仍為被上訴人所有。又被上訴人之土地
    因上訴人公權力機關之錯誤致生供公眾通行之事實，在系爭
    土地重劃分配結果尚未完成前，系爭土地仍為被上訴人所有
    ，其基於所有權人之地位，自得訴請上訴人於系爭土地重劃
    完成前，給付相當於租金之不當得利。
 3、如被上訴人得請求上訴人給付相當於租金之不當得利，其租
    金如何計算，方屬適當？及得請求至何時為止？(1)按無法律
    上之原因而受利益，致他人受損害者，應返還其利益，但依
    其利益之性質或其他情形不能返還者，應償還其價額，民法
    第179 條前段、第181 條但書分別定有明文。又無權占有他
    人土地，可能獲得相當於租金之利益，為社會通常之觀念（
    參見最高法院61年台上字第1695號判例要旨）。次按租用基
    地，建築房屋，其租金以不超過土地及其建築物申報總價年
    息百分之10為限，土地法第105 條準用第97條第1 項定有明
    文。故原告以土地之申報地價為本件不當得利之計算標準，
    尚屬可採。又查系爭土地現已闢為12米寬道路，東邊為東興
    國中，土地及道路規劃方正，生活機能完善等情，已據被上
    訴人提出屏東縣東港地政事務所函、屏東縣東港鎮公所函、
    會議紀錄、屏東縣政府函及照片為證。本院酌量上情，認為
    被上訴人請求自92年1 月31日起至97年1 月31日止五年內占
    用系爭土地相當於法定租金之不當利益，以系爭土地申報價
    額年息百分之8 計算每年之不當得利數額，尚屬適當。(2)依
    上開方式計算被告自92年1 月31日起至97年1 月31日止占用
    系爭土地相當於法定租金之不當利益，上訴人應分別給付被
    上訴人戊○○72,494元（453.09平方公尺×2/6 ×1200×8%
    ×5=72, 494 ，小數點以下四捨五入），乙○○72,494元（
    453. 09 平方公尺×2/6 ×1200×8%×5=72,494），丙○○
    36, 247 元（453.09平方公尺×1/6 ×1200×8%×5= 36,24
    7）。
 4、被上訴人請求上訴人給付相當於租金之不當得利，得請求至
    何時為止？依據平均地權條例第62條規定：「市地重劃後，
    重行分配與原土地所有權人之土地，自分配結果確定之日起
    ，視為其原有之土地。但對於行政上或判決上之處分，其效
    力與原有土地性質上不可分者，不適用之。」。足見土地所
    有權人於市地重劃後，重行分配與原土地所有權人之土地，
    係自分配結果確定之日起，始視為其原有之土地。又依獎勵
    土地所有權人辦理市地重劃辦法第35條規定：「重劃分配結
    果公告期滿確定後，重劃會應即辦理實地埋設界樁，並檢附
    下列圖冊，申請直轄市或縣（市）主管機關辦理地籍測量及
    土地登記。一、重劃前後土地分配清冊。二、重劃後土地分
    配圖。三、重劃前後地號圖。」。由此益證重劃以後土地所
    有權人分配之土地位置雖有可能變更，然土地所有權人於市
    地重劃後，重行分配與原土地所有權人之土地，係自分配結
    果確定之日起，視為其原有之土地。本件系爭土地既係經上
    訴人開闢為道路，於重劃分配結果尚未完成前系爭土地仍為
    被上訴人所有。則依上開規定，系爭土地應自市地重劃，並
    自重行分配結果確定之日起，被上訴人始喪失系爭土地所有
    權。從而，被上訴人訴請上訴人給付不當得利，應自97 年2
    月1 日起至系爭土地重劃分配結果確定之日止按月分別給付
    被上訴人戊○○、乙○○各1,208 元（453.09平方公尺×2/
    6 ×1200×8%×1/12=1, 208） ，丙○○604 元（453.09平
    方公尺×1/6 ×1200×8%×1/12=604）。
（三）綜上所述，被上訴人本於所有權及不當得利之法律關係，
    請求1 、上訴人應分別給付被上訴人戊○○、乙○○各72,4
    94元，丙○○36,247元，及均自起訴狀繕本送達之翌日起即
    97年2 月13日起至清償日止，按年息百分之5 計算之利息；
    2 、上訴人應自97年2 月1 日起至系爭土地重劃分配結果確
    定之日止，按月分別給付被上訴人戊○○、乙○○各1,20 8
    元，丙○○604 元，為有理由，應予准許。原審判決就上開
    上訴人應給付被上訴人之不當得利金額、利息及按月給付自
    97年2 月1 日起算不當得利金額，並為假執行及免為假執行
    宣告，而駁回被上訴人其餘之訴及假執行之聲請，核無不當
    ，應予維持，此部分上訴人之上訴為無理由，應予駁回；惟
    原判決主文第2 項之「完成徵收程序之日止」，則有未恰，
    其理由業如前述，此部分之上訴為有理由，自應廢棄改判為
    「重劃分配結果確定之日止」，爰判決如主文第2項所示。
六、本件事證已臻明確，兩造其餘攻擊防禦方法及舉證，於判決
    結果不生影響，爰不逐一論述，併此敘明。
七、據上論結，本件上訴為一部理由，一部無理由，依民事訴訟
    法第436 條之1 第3 項、第449 條第2 項、第450 條、第79
    條，判決如主文。
中    華    民    國    98    年    3     月    18    日
                  民事第二庭  審判長法  官  張世賢
                                    法  官  吳思怡
                                    法  官  胡晏彰
上正本證明與原本無異。
本判決不得上訴。
中    華    民    國    98    年    3     月    18    日
                                    書記官  郭松菊


司法院資訊處製作；財團法人民間司法改革基金會備份。
